臺灣彰化地方法院民事判決　99年度訴字第775號
原　　　告　朱進民
訴訟代理人　許智捷律師
被　　　告　林美惠
訴訟代理人　黃茂松律師
上列當事人間請求確認抵押權不存在等事件，本院於民國100年
1月4日言詞辯論終結，判決如下：
    主      文
原告之訴駁回。
訴訟費用由原告負擔。
    事實及理由
一、按訴狀送達後，原告不得將原訴變更或追加他訴。但請求之
    基礎事實同一者或因情事變更而以他項聲明代最初之聲明者
    ，不在此限。民事訴訟法第255條第1項第2、4款分別定有明
    文。本件原告起訴原請求「確認被告對原告所有坐落彰化縣
    福興鄉○○段426-18地號土地及地上建物門牌彰化縣福興鄉
    ○○路○段377巷86號建物（下合稱系爭不動產）所設定擔
    保債權總金額新台幣（下同）130萬元之抵押權不存在，並
    依法予以塗銷。訴訟費用由被告負擔」。嗣於訴訟進行中，
    因系爭不動產業經拍定，爰具狀變更聲明請求「確認被告對
    原告130萬元之債權及被告對原告所有系爭不動產於民國98
    年1月23日所設定第2順位130萬元之抵押權均不存在。訴訟
    費用由被告負擔」。因情事變更且請求之基礎事實同一，揆
    之上開規定，於法自無不合，先予明。
二、原告方面：
（一）聲明：確認被告對原告130萬元之債權及被告對原告所有
      系爭不動產於98年1月23日所設定第2順位130萬元之抵押
      權均不存在。訴訟費用由被告負擔。
（二）陳述：
１、原告起訴狀主張系爭不動產依彰化縣鹿港地政事務所製作之
    房屋買賣契約書係以買賣方式由前手翁士舜登記於原告名下
    。緣被告之親友即彰化縣高權代書事務所負責人周秀紅於92
    年10月間告知原告，其事務所需大量資金週轉，需向原告借
    款，原告因基於多年好友之信任，不疑有他，應允周秀紅之
    請求，於92年10月16日提供系爭不動產以原告名義，向台灣
    銀行辦理抵押貸款，貸款之資金由周秀紅自行運用，並約定
    系爭不動產貸款之利息、本金、稅捐及房屋之水電費，均由
    周秀紅自行繳納。
２、惟周秀紅於97年11月間竟告知原告，因景氣不佳無法繳納後
    續之貸款本息，希望由原告自行處理，惟因該貸款金額負擔
    龐大，原告無力繳交，周秀紅乃於97年11月底向原告誆稱，
    有買主欲購買系爭不動產，買賣所得可以償還原告積欠銀行
    之貸款，因此急需原告之身分證、印章、所有權狀辦理相關
    過戶事宜，原告不疑有他，而將上開證件置於高權代書事務
    所保管，處理買賣事宜。詎周秀紅竟於98年1月22日15時43
    分持原告上開證件，以原告為債務人、被告（即周秀紅之表
    妹）為債權人之土地建築改良物抵押權設定契約書至彰化縣
    鹿港地政事務所，辦理原告與被告之抵押權設定登記，被告
    乃藉由無債權設定抵押權之方式與周秀紅之通謀虛偽行為，
    辦理設定擔保金額130萬元之抵押權。
３、原告與被告完全不認識，亦無金錢往來關係，且與周秀紅僅
    係不動產買賣之委任關係，依民法第87條規定，該抵押權設
    定登記係周秀紅與被告間之通謀虛偽之無效行為。又原告未
    委任周秀紅辦理該抵押權設定登記，已違反民法第531條規
    定。依一般經驗法則，對於抵押權登記設定，如此攸關所有
    權人重大權益事項，所附之資料均未有原告之親筆簽名，僅
    蓋以原告之印章，顯見抵押權設定登記之申請，並未由原告
    授予代理權，原告完全不知情，已構成民法第184條之侵權
    行為，此無債權設定抵押權之方式，並致使原告背負鉅額債
    務，有難以回復之損害，亦構成民法第179條不當得利情形
    。綜上，被告之抵押權無原債權存在，依民法第870條規定
    抵押權依附於債權之從屬性，其登記係屬虛偽不實。
４、本件確認訴訟，有權利保護之必要：
（１）緣周秀紅與其配偶從事高權代書事務所之經營，營業內容
      除一般代書業務外，尚包括代理投資客從事不動產、法拍
      買賣及民間2胎借貸。因此，時需大量資金週轉。基此，
      周秀紅時向原告、原告之兄朱進源、嫂陳翠環借貸大筆資
      金，以便從事2胎借貸，原告之兄朱進源與周秀紅亦因此
      曾經告訴重利，嗣經鈞院以89年度訴字第298號判決無罪
      。
（２）嗣86年1月間周秀紅以謝明華名義貸款於施益洲、施學隆
      、許麗娟，並於同年月21日設定第2順位抵押權於系爭不
      動產，88年7月28日周秀紅再以債權人謝明華名義拍賣系
      爭不動產，並由債權人謝明華名義自行承受後，於90年12
      月21日再買賣移轉登記予翁士舜。92年間，周秀紅告知原
      告可以前開借貸款項購入系爭不動產，日後再伺機出售賺
      取價差，原告遂同意周秀紅以前開資金購買，並於92年6
      月10日、24日及25日分別委請原告之兄朱進源再提領25萬
      元、140萬元及110萬元現金予周秀紅，以補足購屋後之前
      開不足借貸資金額。從而，系爭不動產於92年7月17日移
      轉登記予原告，原告並委由周秀紅管理暨伺機出售以獲利
      ，期間並以管理所得繳納系爭不動產稅款及其他必要性支
      出。此由系爭不動產之所有權登記名義人及房屋、地價稅
      納稅義務人均為「朱進民」，而水電單據則非可稽。
（３）迄92年10月間周秀紅因亟需資金週轉，向原告借貸週轉，
      雙方遂約定以原告名義向台灣銀行貸款，並以系爭不動產
      設定第1順位抵押權204萬元，貸款則由周秀紅自行領取運
      用，並負責繳納本息。詎料周秀紅於97年11月間告知原告
      其無力繳納本息，然因97、98年間經濟過度鉅烈波動，原
      告亦無力繳納，故亟須出售以抵償債款。周秀紅遂向原告
      偽稱系爭不動產已有買方欲行購買，請原告提供身分證、
      印鑑章、土地及建物所有權狀予周秀紅，原告本於長期之
      信賴，遂依言提供。惟周秀紅卻無端於98年1月23日持前
      開證件資料，自行設定以原告為債務人、被告為債權人之
      130萬元第2順位抵押權。嗣後，復以便於日後交易為由，
      僅先行退還身分證、印鑑章。
（４）承前所述，原告否認與周秀紅間有借名登記契約關係存在
      ，且原告與被告間確無金錢消費借貸關係，卻於系爭不動
      產記載2人間於98年1月23日有金錢消費借貸債務。又原告
      既未授權或同意周秀紅以其名義設定抵押，周秀紅實無權
      擅以原告名義與被告成立消費借貸關係或設定抵押，自有
      確認保護之必要。不論原告與周秀紅間有無借名登記關係
      存在，兩造間既無無金錢消費借貸關係，則擔保債權不存
      在，系爭抵押本於從屬，自應隨同無存在之必要。否則，
      准予無擔保債權之扺押權存在，勢將創設無擔保債權之扺
      押權，從而，破壞抵押權制度，自亦有確認保護之必要。
５、兩造間無擔保之消費借貸關係存在，從而，抵押權亦應從屬
    消滅：按「債之關係消滅者，其債權之擔保及其他從屬之權
    利亦同時消滅」，此有民法第307條所明文。故抵押權之性
    質既從屬於所擔保之債權而存在。從而，債之關係消滅或不
    存在者，其債權之擔保之其他從屬之權利，亦同時消滅。查
    系爭不動產雖於98年1月23日形式上設定登記第2順位130萬
    元之抵押權，惟揆諸系爭不動產登記謄本之記載：「擔保債
    權種類及範圍：民國98年1月21日之金錢消費借貸」、「權
    利人：林美惠」、「債務人及債務額比例：朱進民，債務額
    比例全部」，系爭抵押權擔保對象，顯係為原告於98年1月
    21日向被告所為金錢消費借貸之債務，然兩造間實無金錢消
    費借貸關係。從而，系爭抵押權既無可供擔保之主債權存在
    ，按前揭民法第307條之規定，系爭抵押權無所附麗，自應
    從屬消滅。又因本事件係在確認兩造間於98年1月21日有無
    消費借貸債權債務關係；如無，基於抵押權之從屬性，抵押
    權即無從適法存續；從而，抵押權既已消滅，被告本於抵押
    權，而於鈞院強制執行程序中主張優先受償權，自亦不存在
    。
６、周秀紅與被告間於98年1月21日並無130萬元消費借貸關係存
    在，系爭抵押權應從屬消滅；且2人明知兩造間無擔保債權
    存在，通謀虛偽意思表示設定抵押登記，亦屬無效：查原告
    否認曾同意周秀紅第2順位抵押外，並否認周秀紅與被告間
    於98年1月21日間有借貸關係，被告迄今亦未提出任何證據
    可供證明，顯見其與周秀紅間無借貨關係。況縱退步言，系
    爭抵押係一般抵押，並非最高限額抵押，所擔保之債務，僅
    限「98年1月21日之金錢消費借貸」，與最高限額抵押權擔
    保一段期間內之債務者，不同。換言之，被告縱可證明其與
    周秀紅間有其他借貸關係，亦非98年1月21日之金錢消費借
    貸債務，從而，系爭抵押之擔保債權既不存在，系爭抵押自
    應從屬消滅不存在。綜上，兩造間既無擔保債權債務關係存
    在，則抵押權無從從屬，系爭抵押權登記即應予以塗銷。
三、被告方面：
（一）聲明：原告之訴駁回。訴訟費用由原告負擔。
（二）陳述：
１、原告所提出之起訴狀，其內容全部與事實不符，被告堅決否
    認之。系爭不動產為周秀紅於86年6月3日商借謝明華之名義
    ，向鈞院民事執行處拍定後辦理所有權移轉登記。之後，周
    秀紅再於90年11月22日商借翁士舜之名義，辦理所有權移轉
    登記。嗣周秀紅於92年7月8日因基於信任、節稅等原因，再
    商借原告名義，辦理所有權移轉登記。系爭不動產自周秀紅
    於86年6月3日商借謝明華之名義，拍定以來至今，一直為周
    秀紅占有、使用、管理，所有水電申請、裝設等工程，均為
    周秀紅出資支付，且系爭不動產之買賣所有權移轉契約書、
    土地所有權狀、建物所有權狀亦由周秀紅持有，系爭不動產
    之房屋稅、地價稅與向台灣銀行鹿港分行抵押貸款之利息自
    始至98年2月5日以來，亦由周秀紅繳納。倘若系爭不動產為
    原告所有，何以周秀紅仍以所有權人自居？又不動產之所有
    權狀正本，乃所有權人表彰其權利之重要文件，謝明華、翁
    士舜及原告等人豈會輕易讓周秀紅繼續持有，長達11年餘之
    期間？益證原告與周秀紅間確存有借名登記之法律關係，原
    告僅為登記名義人，至為明顯。
２、又周秀紅與原告、其配偶劉秀英及其兄朱進源為好友關係，
    周秀紅基於信任、節稅等原因，曾多次商借原告、劉秀英及
    朱進源等人名義，辦理多筆不動產所有權移轉登記。周秀紅
    亦曾於99年5月20日對原告之兄朱進源，向鈞院提起99年度
    訴字第500號請求不動產所有權移轉登記事件，訴請朱進源
    返還坐落彰化縣福興鄉○○段778地號土地、權利範圍全部
    及其上332建號予周秀紅，經鈞院以周秀紅主張該不動產為
    其買得，係借朱進源名義登記為所有權人可採信為由，判決
    周秀紅勝訴在案。
３、按借名登記乃係當事人之一方將其出資買受之物登記於他方
    名下，而管理、使用、處分權仍屬於該一方之無名契約；且
    借名契約並非要式契約，不以書面為必要。又借名登記契約
    當事人間之權利義務，應先依雙方之契約內容而定，契約未
    約定者，應以補充解釋之方法決定。所謂契約之補充解釋，
    係將當事人未明文約定之事項當成契約之漏洞，並斟酌契約
    內容、締約目的與締約過程等其他情事，參考交易習慣，依
    據誠信原則，予以填補，俾解決爭議。借名契約雖屬無名契
    約，但已經普遍被運用於我國司法實務上，有最高法院98年
    度台上字第1183號、98年度台上字第872號等判決可資參照
    。本件原告與周秀紅就系爭不動產原存有借名登記契約，原
    告為登記名義人，其管理、使用、處分權仍屬於周秀紅實際
    所有人所有。周秀紅曾向被告陸陸續續借款約130餘萬元，
    且周秀紅至今尚未清償。嗣周秀紅於98年1月間為擔保還款
    ，經告知原告後，由原告提供印鑑章及身分證明文件予周秀
    紅，周秀紅將其實際所有系爭不動產設定抵押權登記予被告
    ，依前揭最高法院判決所示，自屬有權處分，且於法有據。
４、原告主張被告與周秀紅通謀而為虛偽意思表示，自應由原告
    舉證證明被告表意人與周秀紅相對人互相故意為非真意之表
    示與非真意之合意，如原告不能舉證證明，則原告請求確認
    抵押權不存在等訴訟，自屬於法無據，應予駁回。又原告主
    張系爭不動產是其兄弟合買云云與事實不符，被告堅決否認
    ，原告亦應負舉證之責任。
四、得心證理由：
（一）經查原告主張系爭不動產依彰化縣鹿港地政事務所製作之
      房屋買賣契約書係以買賣方式由前手翁士舜登記於原告名
      下，嗣周秀紅於98年1月22日15時43分持原告交付保管之
      之身分證、印章、系爭不動產所有權狀等證件，以原告為
      債務人、被告為債權人，就系爭不動產辦理設定擔保金額
      130萬元之抵押權登記等事實，為被告所不爭執，並有土
      地登記謄本在卷可稽，並經本院函請彰化縣鹿港地政事務
      所檢送申請設定抵押權登記資料附卷為憑，應認原告此部
      分主張為真實。
（二）本件原告主張周秀紅無權就系爭不動產為被告設定130萬
      元抵押權；被告則辯稱系爭不動產為周秀紅以原告名義借
      名登記，周秀紅為實際所有人，係經原告同意，有權設定
      該抵押權等語。茲首應審究者為系爭不動產之實際權屬。
      關於系爭不動產登記為原告名義之源由，原告主張係向周
      秀紅買受取得；被告則辯稱，係周秀紅以原告名義借名登
      記等語。查原告主張系爭不動產係向周秀紅買受取得，其
      於起訴狀則主張系爭不動產依彰化縣鹿港地政事務所製作
      之房屋買賣契約書係以買賣方式由前手翁士舜登記於原告
      名下等事實，業如上述，證人翁士舜並具結證稱，系爭不
      動產是周秀紅向法院以謝明華名義標的，周秀紅再借名登
      記我名字，我自己也沒有拿錢出來等語明確在卷。從而原
      告取得系爭不動產之原因，自無從逕依彰化縣鹿港地政事
      務所製作之房屋買賣契約書形式認定之。按稱買賣者，謂
      當事人約定一方移轉財產權於他方，他方支付價金之契約
      。當事人就標的物及其價金互相同意時，買賣契約即為成
      立。民法第345條定有明文。經查系爭不動產為周秀紅以
      謝明華、翁士舜及原告名義借名登記等事實，已分別據證
      人周秀紅、謝明華、翁士舜結證屬實。復查原告於99年11
      月9日言詞辯論期日陳稱，系爭不動產是我們兄弟合買的
      ，因聽周秀紅說系爭不動產不錯可以賺錢，我們兄弟又有
      資金在周秀紅那裡週轉，因為周秀紅他是代書又有辦貸款
      ，我們有錢給她借給別人賺利息，所以就拿資金向他買系
      爭不動產，275萬元左右，全部手續都是周秀紅辦理，系
      爭不動產我有看過，但沒有住過，我只是投資為目的，系
      爭不動產是周秀紅用我們的錢去向翁士舜買的，我並沒有
      跟翁士舜接洽過，也不知道翁士舜不動產是如何來的。我
      們都委託周秀紅去辦理，他怎麼辦我都不知道，用275萬
      元買系爭不動產，之後在88年間我又拿275萬元現金給周
      秀紅當週轉金，拿錢給周秀紅的事情沒有其他人知道，錢
      是向鹿港合作社1次領，1次交給周秀紅等語；嗣於99年12
      月21日具狀主張周秀紅時向原告、原告之兄朱進源、嫂陳
      翠環借貸大筆資金，以便從事2胎借貸。嗣86年1月間周秀
      紅以謝明華名義貸款於施益洲、施學隆、許麗娟，並於同
      年月21日設定第2順位抵押權於系爭不動產，88年7月28日
      周秀紅再以債權人謝明華名義拍賣系爭不動產，並由債權
      人謝明華名義自行承受後，於90年12月21日再買賣移轉登
      記予翁士舜。92年間，周秀紅告知原告可以前開借貸款項
      購入系爭不動產，日後再伺機出售賺取價差，原告遂同意
      周秀紅以前開資金購買，並於92年6月10日、24日及25日
      分別委請原告之兄朱進源再提領25萬元、140萬元及110萬
      元現金予周秀紅，以補足購屋後之前開不足借貸資金額云
      云，前後尚有不符，原告對其與周秀紅間就系爭不動產買
      賣業經雙方合意之事實，復未舉證證明，系爭不動產是否
      確係原告向周秀紅買受取得，自堪置疑。
（三）復查周秀紅以謝明華之名義拍定取得系爭不動產迄今，均
      由周秀紅占有管理使用，其台灣省自來水公司之新設給水
      、接水、路修、服務及水費，及台灣電力公司之線補、電
      費等項之申請及繳納均由周秀紅處理；及原告於92年10月
      16日同意提供系爭不動產為擔保，供周秀紅向台灣銀行鹿
      港分行辦理貸款，並以原告及原告之兄朱進源為債務人，
      設定本金最高限額204萬元抵押權，貸款之金額由周秀紅
      自行運用，約定由周秀紅負責繳交貸款之本息等事實，為
      原告所不爭執，並經證人周秀紅證述屬實，且有系爭不動
      產房屋稅、地價稅、水電費等收據及登記謄本在卷可稽。
      按稱借名登記者，謂當事人約定一方將自己之財產以他方
      名義登記，而仍由自己管理、使用、處分，他方允就該財
      產為出名登記之契約，其成立側重於借名者與出名者間之
      信任關係，在性質上應與委任契約同視，倘其內容不違反
      強制、禁止規定或公序良俗者，固應賦予無名契約之法律
      上效力，並類推適用民法委任之相關規定。並有最高法院
      98年度台上字第76號判決可資參照。按諸周秀紅以謝明華
      名義拍定取得系爭不動產，嗣以翁士舜名義借名登記，再
      移轉登記為原告名義，惟迄由周秀紅占有管理使用，嗣登
      記原告名義後，並以原告及其兄朱進源為債務人，提供系
      爭不動產為擔保設定抵押權，向台灣銀行鹿港分行辦理抵
      押貸款，貸款之資金及本息之繳納亦由周秀紅處理等情，
      系爭不動產之實際所有人為周秀紅應屬無訛，被告所辯系
      爭不動產係周秀紅以原告名義借名登記，自足以採信。
（四）原告雖又主張周秀紅於97年11月底向原告誆稱，有買主欲
      購買系爭不動產，買賣所得可以償還原告積欠銀行之貸款
      ，因此急需原告之身分證、印章、所有權狀辦理相關過戶
      事宜，原告不疑有他，而將上開證件置於高權代書事務所
      保管，處理買賣事宜，與周秀紅僅係不動產買賣之委任關
      係，詎周秀紅竟與被告通謀虛偽設定擔保金額130萬元抵
      押權，依民法第87條規定為無效行為，亦違反民法第531
      條規定及構成民法第184條侵權行為、民法第179條不當得
      利情形云云，惟系爭不動產實際所有人為周秀紅，已如上
      述，原告對周秀紅告知有買主欲購買系爭不動產，因而將
      其身分證、印章、所有權狀等資料置於高權代書事務所保
      管，雙方有不動產買賣之委任關係，及周秀紅與被告通謀
      虛偽設定抵押權，亦未舉證以實其說。參以系爭不動產為
      周秀紅所有以原告名義借名登記，及原告不爭執之前亦同
      意提供系爭不動產為擔保，供周秀紅向台灣銀行鹿港分行
      辦理貸款，並以原告及其兄朱進源為債務人，設定本金最
      高限額204萬元抵押權等情，益徵證人周秀紅證稱，其向
      被告借錢，設定抵押給被告，經告知原告同意並提供其身
      分證、權狀及印鑑等語，衡情亦無違常理。本件周秀紅以
      原告為債務人，被告為債權人，並就系爭不動產設定抵押
      權登記，原告應知情，而且同意為之，應堪認定。綜上，
      原告主張被告就系爭土地抵押權擔保之債權不存在，抵押
      權無所附麗等情，均無可採信，其據以起訴請求確認被告
      對原告130萬元之債權及被告對原告所有系爭不動產於98
      年1月23日所設定第2順位130萬元之抵押權均不存在，即
      無理由，應予駁回。
五、本件事證已臻明確，兩造提出之其餘攻擊防禦方法，經審酌
    後均與判決結果不生影響，爰不予審究，併此明。
六、訴訟費用負擔之依據：民事訴訟法第78條。
中    華    民    國    100    年    1    月    18    日
                  民事第三庭    法  官  羅培昌
以上正本係照原本作成。
如對判決上訴，應於判決送達後20日內向本院提出上訴狀。如委
任律師提起上訴者，應一併繳納上訴審裁判費。
中    華    民    國    100    年    1    月    18    日
                                書記官  范鳳月